【裁判字號】    97,台上,1862
【裁判日期】    970904
【裁判案由】    損害賠償
【裁判全文】
最高法院民事判決            九十七年度台上字第一八六二號
上  訴  人  甲○○
訴訟代理人  黃坤鍵律師
被 上訴 人  乙○○
            丙○○
            太平洋房屋仲介股份有限公司
上 列一 人
法定代理人  丁○○
上列當事人間請求損害賠償事件，上訴人對於中華民國九十七年
三月十二日台灣高等法院台中分院第二審判決（九十六年度消上
字第四號），提起上訴，本院判決如下：
    主  文
原判決關於駁回上訴人對被上訴人乙○○、丙○○之上訴及該訴
訟費用部分廢棄，發回台灣高等法院台中分院。
其他上訴駁回。
第三審訴訟費用，關於駁回其他上訴部分，由上訴人負擔。
    理   由
本件上訴人主張：伊於民國九十五年十月十三日透過被上訴人太
平洋房屋仲介股份有限公司（下稱太平洋房屋）台中市政直營店
之媒介，與被上訴人乙○○、丙○○簽訂不動產買賣契約書（下
稱系爭買賣契約書），約定由伊各以買賣總價新台幣（下同）一
千萬元，向被上訴人乙○○買受其所有坐落台中市○○區○○段
三八○地號土地及其上門牌號碼台中市○○路一七九之四七號建
物，另向被上訴人丙○○買受其所有坐落台中市○○區○○段三
七八地號土地及其上所有門牌號碼台中市○○路一七九之四八號
建物，實際買賣價金各為九百萬元（總價為一千八百萬元）。伊
已交付買賣價金二百八十萬元，惟被上訴人乙○○、丙○○明知
系爭房地係禁建限制之土地，卻隱匿交易重大事項未予告知，待
伊於簽約後向銀行辦理貸款時，始知悉系爭土地為屬台中市都市
計畫第八單元後期開發區部分，顯屬重大瑕疵，伊自可主張解除
該買賣契約。依系爭買賣契約第九條第一項約定，伊得請求被上
訴人乙○○、丙○○加倍返還已給付之價金，伊先就其中一部分
即三百萬元為請求。另被上訴人太平洋房屋係負責本件之仲介公
司，其未善盡居間人之善良管理人注意義務與調查責任，致伊受
有損害，依民法第五百六十七條、公平交易法第三十二條及消費
者保護法第五十一條之規定，應賠償伊已付之三十萬元服務費之
三倍數額即一百零八萬元等情。求為命(一)被上訴人乙○○、丙○
○連帶給付三百萬元(二)被上訴人太平洋房屋給付一百零八萬元及
各加付法定遲延利息之判決。
被上訴人則以：被上訴人太平洋房屋受上訴人委託仲介向被上訴
人乙○○、丙○○買受系爭房地，就系爭房地訂立買賣契約書時
，已充分告知房屋之現況暨土地使用管制情形，而上訴人係領有
內政部製發之不動產營業員證照之專業人士，應熟稔系爭土地係
屬整體開發區第八單元。且系爭房地規劃於整體開發區第八單元
內，係為遂行都市發展計畫，其須以台中市政府另訂之方式整體
開發而禁止單獨興建，與一般社會通念之「禁建」絕對禁止開發
建築不同。上訴人先後分別與被上訴人乙○○、丙○○簽約買賣
契約書，又無特別約定事項，顯見上訴人認同系爭標的使用管制
規定，而該筆不動產於同樣條件下得以更高價格出售，上訴人並
未受有任何損害等語，資為抗辯。
原審審理結果以：系爭土地係屬都市計畫土地使用分區之整體開
發地區之住宅區，有台中市政府都市計畫土地使用分區（或公共
設施用地）證明書及台中市政府都市發展局函附卷可稽，並為兩
造所不爭執。系爭土地固經台中市政府公佈為禁建、限建之區域
，其重建或改建因此行政措施管制受有影響，然其上房屋就該土
地原有之權利行使如使用、收益或設定負擔等均無何影響，就本
件買賣而言，被上訴人乙○○、丙○○將該特定之標的物以現狀
交付，即屬依債務本旨而為給付。證人黃麗如證稱：「買賣當時
有告知買受人甲○○系爭土地屬於禁建、限建之土地，買受後不
能夠直接將房屋拆除重建，只能就房子作整修，必須等到整體開
發細部計畫送審通過後，才能夠將原本的房屋拆掉重建，上訴人
也瞭解．．．」等語，及參酌被上訴人太平洋房屋提出之統聯金
透店銷售報告書中已附有重劃前都市計畫地籍套繪圖，顯見被上
訴人太平洋房屋就系爭買賣已盡告知義務，且上訴人為領有內政
部所製發不動產營業員證照之人士，對於不動產買賣應較常人有
較高注意義務，衡之常情，豈有不知系爭土地是否為禁建、限建
區域之理？雖證人李坤宗證稱：「接獲上訴人申請貸款時，有．
．．打電話告訴上訴人，所買受的土地是坐落在都市計畫區域中
，依規定不可任意興建、變更，上訴人只說她隔天會再去作確認
，而當時她的語氣聽起來是很訝異」等語。然上訴人非但未提出
任何異議，亦未表示拒絕履行契約，反於九十五年十一月十三日
再分別給付被上訴人丙○○、乙○○完稅款各五十萬元，共計一
百萬元，有出價款收付明細表二紙為證，並為上訴人所不爭執，
可見上訴人主張其遲至辦理貸款時，經銀行人員告知始知系爭房
地為整體開發區，並無足採。又依上訴人提出之系爭買賣契約及
不動產購買意願書觀之，其中除約定：「本物件如屬區段徵收用
地範圍內，則此契約不成立」外，並未再就系爭土地是否需無限
建、禁建或非屬整體開發區有所約定，於買受目的上復未載明有
改建用途，反而於系爭買賣契約書附件備註欄載明「賣方同意提
供滲水保固半年」及「標的物現況說明」，顯見上訴人買受系爭
房地目的應非在改建，否則無需要求滲水保固。且系爭土地係屬
都市計畫土地使用分區之整體開發地區之住宅區區徵
收用地範圍內，自無違反上開不動產購買意願書第十三條之約定
。則上訴人執此主張解除契約，並請求被上訴人乙○○、丙○○
賠償，即屬無據。另被上訴人太平洋房屋於買賣過程中已將系爭
房地相關不動產說明書應記載事項及現況，盡據實告知上訴人之
義務，業經證人黃麗如證述明確，難認被上訴人太平洋房屋有何
違反民法第五百六十七條之情形。又公平交易法第三十二條及消
費者保護法第五十一條之規定，係指事業或企業經營者之「故意
」所致被害人或消費者之損害，被上訴人太平洋房屋既已盡據實
報告及調查義務，自無故意侵害上訴人權利之情形，上訴人自不
得依公平交易法第三十二條及消費者保護法第五十一條之規定，
請求被上訴人太平洋房屋賠償。從而，上訴人據以請求被上訴人
乙○○、丙○○連帶或共同給付三百萬元本息，及請求被上訴人
太平洋房屋給付一百零八萬元本息，為無理由，應予駁回，並說
明兩造其餘之攻擊防禦方法不予審酌之理由，爰維持第一審所為
上訴人敗訴之判決，駁回上訴人之上訴。
關於廢棄發回部分（即上訴人對被上訴人乙○○、丙○○上訴部
分）：
按審判長應向當事人發問或曉諭，令其為事實上及法律上陳述、
聲明證據或為其他必要之聲明及陳述，其所聲明或陳述有不明瞭
或不完足者，應令其敘明或補充之。民事訴訟法第一百九十九條
第二項定有明文。此為審判長因定訴訟關係之闡明權，同時並為
其義務，故審判長對於訴訟關係未盡此項必要之處置，違背闡明
之義務者，其訴訟程序即有重大瑕疵，而基此所為之判決，亦屬
違背法令，本院四十三年台上字第一二號判例可資參照。本件上
訴人對被上訴人乙○○、丙○○請求給付三百萬元本息，除在起
訴時陳明根據解除契約之法律關係及系爭買賣契約書第九條第一
項之約定（見第一審卷二、三、四頁）外，並於原審中復稱：倘
認上訴人之解除契約無理由，惟被上訴人乙○○、丙○○沒收上
訴人已交付之價款二百八十萬元，亦屬違約金過高，經法院核減
後，剩餘之數額亦應退還上訴人云云（見原審卷三五頁），究屬
追加訴訟標的之法律關係或提出新的攻擊防禦方法，尚欠明暸。
原審未待審判長闡明及加以審認並於判決理由中說明其取捨之意
見，即逕為上訴人不利之論斷，自屬違背法令。又債權人請求債
務人連帶給付與共同給付，意義並非相同，前者乃數人負同一債
務，依明示之意思或法律之規定，對於債權人各負全部給付之義
務（民法第二百七十二條參照）；後者則指數人負同一債務，而
由數人平均分擔其給付之債務（民法第二百七十一條參照），不
可混為一談。原審就上訴人對於被上訴人乙○○、丙○○所為之
請求，先係謂連帶給付（見原判決第二頁），繼則謂係連帶給付
或共同給付（見原判決第一一頁）前後不一，原審就此未加闡明
，以釐清上訴人所請求之事項究竟為何，亦有不當。上訴論旨，
指摘原判決該部分為不當，求予廢棄，非無理由。
關於駁回部分（即上訴人對被上訴人太平洋房屋部分）：
原審就此部分依前揭理由為上訴人不利之判決，經核於法洵無違
誤。上訴論旨，徒就原審取捨證據，認定事實及解釋契約之職權
行使，指摘原判決關於此部分為不當，求予廢棄，非有理由。
據上論結，本件上訴為一部有理由，一部無理由。依民事訴訟法
第四百七十七條第一項、第四百七十八條第二項、第四百八十一
條、第四百四十九條第一項、第七十八條，判決如主文。
中    華    民    國  九十七  年    九    月    四    日
                      最高法院民事第六庭
                          審判長法官  朱  建  男
                                法官  顏  南  全
                                法官  林  大  洋
                                法官  沈  方  維
                                法官  王  仁  貴
      本件正本證明與原本無異
                                      書  記  官
中    華    民    國  九十七  年    九    月   十六   日
                                                      K


司法院資訊處製作；財團法人民間司法改革基金會備份。
